高雄高等行政法院判決
111年度交上字第65號
上  訴  人  黃豪逸                                     

被 上訴 人  高雄市政府交通局

代  表  人  張淑娟              
上列當事人間交通裁決事件，上訴人不服中華民國111年5月30日
臺灣橋頭地方法院110年度交字第230號行政訴訟判決，提起上訴
，本院判決如下︰
　　主  文
一、上訴駁回。
二、上訴審訴訟費用新臺幣750元由上訴人負擔。
　　理  由
一、爭訟概要:
    上訴人駕駛ARB-8052號自用小客車（下稱系爭車輛），於民
    國109年9月12日8時35分許，因未保持安全距離，且未禮讓
    直行車通行，而自高雄市○○區○○○路000號前（下稱系爭違規
    路口）疾駛出後，並右轉機車道（北往南）。此時，有訴外
    人戴瑋克騎乘之MHH-9093號普通重型機車見狀立即煞車，惟
    同向行駛於後方，由訴外人蘇柏翔所騎乘之車號000-000號
    普通重型機車因煞車不及，從後方撞上，致戴瑋克、蘇柏翔
    2人發生交通事故，均倒地受傷。惟原告見狀，卻基於肇事
    逃逸之犯意，逕自駕車離開現場，嗣經戴瑋克、蘇柏翔2人
    報案，並經警調閱路口監視器畫面，始查得肇事車輛後，由
    高雄市政府警察局楠梓分局（下稱舉發機關）警員李錦彥依
    肇事原因舉發，認上訴人有「肇事致人受傷逃逸」之交通違
    規，並填掣高市警交字第B09414565號舉發違反道路交通管
    理事件通知單，由上訴人簽名收受完成送達，且登錄公路監
    理資訊系統列管。又上訴人前揭違規行為另涉公共危險罪嫌
    ，經舉發機關移請臺灣橋頭地方檢察署（下稱橋頭地檢署）
    檢察官偵辦終結，認以緩起訴為適當，並命上訴人向公庫支
    付新臺幣（下同）5萬元。上訴人不服舉發，曾於109年10月
    13日向被上訴人提出陳述，經舉發機關於109年10月23日以
    高市警楠分交字第10973221300號函查復：舉發無誤。上訴
    人不服，向被上訴人申請裁決，被上訴人依據道路交通管理
    處罰條例（下稱處罰條例）第62條第4項、第67條第2項、行
    政罰法第26條第1項暨違反道路交通管理事件統一裁罰基準
    及處理細則（下稱處理細則）第44條規定，以110年9月23日
    高市交裁字第32-B09414565號違反道路交通管理事件裁決書
    （下稱原處分），裁處上訴人「罰鍰新臺幣6千元整，吊銷
    駕駛執照，3年內不得重新考領駕駛執照」之處分（罰鍰新
    臺幣6千元部分，被上訴人於訴訟中自行撤銷）。上訴人不
    服，提起行政訴訟，經臺灣橋頭地方法院（下稱原審）110
    年度交字第230號行政訴訟判決（下稱原判決）駁回其訴。
    上訴人仍不服，遂提起本件上訴。
二、上訴人起訴主張及訴之聲明、被上訴人於原審之答辯及聲明
    、原審判決理由，均引用原審判決書所載。　　
三、上訴意旨：
(一)原判決有法規適用不當之違法：
 1、88年4月21日增定公布刑法第185條之4規定，有關「肇事」
    之可能語意所及範圍，包括「因駕駛人之故意或過失」及「
    非因駕駛人之故意或過失」（因不可抗力、被害人或第三人
    之故意或過失）所致事故，除因駕駛人之故意或過失所致之
    事故為該條涵蓋，而無不明確外，其餘非因駕駛人之故意或
    過失所致之事故是否構成「肇事」，尚非一般受規範者所得
    理解或預見，在此範圍內，其文義有違法律明確性原則，而
    此違反部分司法院釋字第777號解釋已闡述明確。是刑法第1
    85條之4肇事致人死傷而逃逸罪之成立，應以行為人對事故
    發生有故意或過失者為限。審酌刑法與行政罰相類似，目前
    通說認為兩者僅具量之區別，並無質之差異，故處罰條例第
    62條第3項所稱「肇事」，自應援引上述法理，而為合憲性
    之解釋，亦即上述規定所稱「肇事」不包含「非因駕駛人故
    意、過失所致之交通事故」，始合於明確性原則。
 2、上訴人駕駛系爭車輛自系爭違規路口駛出後右轉，當時車速
    僅10公里，並有確認往來車輛，在順利轉出平行機車道後並
    完成右轉動作後，方聽聞有緊急煞車聲，隨後才聽聞有碰撞
    聲音。上訴人於右轉前已確認經過車輛往來狀況，且時速不
    快，完成右轉動作後方聽到煞車及碰撞聲，足證上訴人就事
    故之發生並無過失，不符合肇事要件。原判決未就上述釋字
    意旨加以闡釋，亦未就上訴人對於本次事故之發生是否有故
    意過失進行分析，僅以上訴人對其駕車發生交通事故致人受
    傷之事實已有認識，卻決意擅自駛離現場，符合處罰條例第
    62條第4項前段規定，認原處分無違誤，適用法規顯有違誤
    。　　
(二)原判決未憑證據遽認上訴人知悉肇事而逃逸，不惟有判決理
    由不備，更有認定事實未憑證據之重大違誤：
 1、處罰條例第62條第1項前段之「肇事後未依規定處置」與同
    條項後段所定「肇事後逃逸」，應屬肇事駕駛人2種不同違
    規行為。且因吊扣駕駛執照之規定，對駕駛人之權利造成極
    大限制與影響，不僅限制駕車權益，且可能剝奪其從事某一
    職業之自由，故需依上開立法意旨嚴格解釋。再者，該條項
    後段所稱「逃逸」，解釋上係課予肇事者負有對自己所為「
    危險前行為（即肇事）」形成保證人地位，並課予肇事者向
    警察機關報告之義務。故上述規定之「逃逸」，應有積極逃
    避前述「依規定處置」義務之主觀上惡意，與單純駛離現場
    有別，亦即肇事逃逸者除客觀上有不為積極救助、處置之措
    施而離開現場之行為，主觀上須有逃避肇事責任之故意，始
    可歸責。若駕駛人並未肇事或不知自己肇事而離去，自不能
    以上述規定處罰。
 2、原判決固援引舉發員警職務報告，以上訴人於事發後曾繞回
    事發現場查看為由，認上訴人瞭解該交通事故會與自身駕車
    行為有相當程度之因果關連係。惟認定事實須憑證據，不得
    出於臆測。上訴人當日駕駛系爭車輛於系爭違規路口裝載醫
    療物品完畢後，需再載貨至長松牙醫，而上述路程均以高楠
    公路為最快抵達之路線，且途中未下車，是所謂繞回察看事
    故現場，原審就此節均未調查，僅憑一方說法驟下判斷，與
    證據法則有違，實有未洽。
(三)綜上所述，上訴人對於是否肇事並無認識，且對於事故之發
    生並無故意或過失，亦不該當肇事之要件。且上訴人係以載
    運醫療器材維生，且每日運送之材料體積龐大、數量眾多，
    無法以機車替代，倘若吊銷駕照將無法繼續從事現職，縱轉
    換工作，收入亦有差異，而家中方購入新屋背負房貸，若失
    去工作則有遭受法拍之可能。
四、本院經核原判決駁回上訴人在原審之訴，尚無違誤，茲就上
    訴理由再予論述如下：
(一)應適用之法令：　　　
 1、處罰條例
 (1)第62條第3項、第4項：「（第3項）汽車駕駛人駕駛汽車肇
    事致人受傷或死亡者，應即採取救護措施及依規定處置，並
    通知警察機關處理，不得任意移動肇事汽車及現場痕跡證據
    ，違反者處新臺幣3,000元以上9,000元以下罰鍰。但肇事致
    人受傷案件當事人均同意時，應將肇事汽車標繪後，移置不
    妨礙交通之處所。（第4項）前項駕駛人肇事致人受傷而逃
    逸者，吊銷其駕駛執照；致人重傷或死亡而逃逸者，吊銷其
    駕駛執照，並不得再考領。」
 (2)第67條第2項：「汽車駕駛人，曾依……第62條第4項前段規定
    吊銷駕駛執照者，3年內不得考領駕駛執照；……。」　
 2、道路交通事故處理辦法第3條第1項：「發生道路交通事故，
    駕駛人或肇事人應先為下列處置：一、事故地點在車道或路
    肩者，應在適當距離處豎立車輛故障標誌或其他明顯警告設
    施，事故現場排除後應即撤除。二、有受傷者，應迅予救護
    ，並儘速通知消防機關。三、發生火災者，應迅予撲救，防
    止災情擴大，並儘速通知消防機關。四、不得任意移動肇事
    車輛及現場痕跡證據。但無人傷亡且車輛尚能行駛，或有人
    受傷且當事人均同意移置車輛時，應先標繪車輛位置及現場
    痕跡證據後，將車輛移置不妨礙交通之處所。五、通知警察
    機關，並配合必要之調查。但無人受傷或死亡且當事人當場
    自行和解者，不在此限。」
(二)上訴人以司法院釋字第777號解釋，主張處罰條例第62條關
    於「肇事」之文義範圍，僅限於「因駕駛人就事故之發生具
    有故意或過失」，不包含非因駕駛人故意、過失所致之交通
    事故，並據此指摘原判決適用法令不當。然按「88年4月21
    日增訂公布之刑法第185條之4規定：『駕駛動力交通工具肇
    事，致人死傷而逃逸者，處6月以上5年以下有期徒刑。』……
    其中有關『肇事』部分，可能語意所及之範圍，包括『因駕駛
    人之故意或過失』或『非因駕駛人之故意或過失』（因不可抗
    力、被害人或第三人之故意或過失）所致之事故，除因駕駛
    人之故意或過失所致之事故為該條所涵蓋，而無不明確外，
    其餘非因駕駛人之故意或過失所致事故之情形是否構成『肇
    事』，尚非一般受規範者所得理解或預見，於此範圍內，其
    文義有違法律明確性原則，此違反部分，應自本解釋公布之
    日起失其效力」等語，固為司法院釋字第777號解釋文第1段
    所明示，惟刑法第185條之4嗣於110年5月28日修正增加第2
    項規定：「犯前項之罪，駕駛人於發生交通事故致人死傷係
    無過失者，減輕或免除其刑。」即駕駛人對於交通事故之發
    生係無過失者，仍成立該條之罪，但可減輕或免除其刑，其
    修法理由敘明：「為使傷者於行為人駕駛動力交通工具發生
    交通事故之初能獲即時救護，該行為人應停留在現場，向傷
    者或警察等有關機關表明身分，並視現場情形通知警察機關
    處理、協助傷者就醫、對事故現場為必要之處置等，故縱使
    行為人駕駛動力交通工具發生交通事故致人死傷係無過失，
    其逃逸者，亦應為本條處罰範圍，以維護公共交通安全、釐
    清交通事故責任，爰依上開解釋意旨，將本條『肇事』規定修
    正為『發生交通事故』，以臻明確。」等語，佐諸司法院釋字
    第284號解釋文亦認修法前之處罰條例第62條第2項規定（即
    現行處罰條例第62條第3項、第4項規定）旨在增進行車安全
    ，保護他人權益，以維持社會秩序，為憲法第23條之所許，
    與憲法尚無牴觸等語。故綜前觀之，足見處罰條例第62條抑
    或刑法第185條之4規定所課肇事汽車駕駛人停車察看之公法
    義務，具備應受保護之公共利益，且該公益明顯大於私益，
    故無違反憲法相關之基本人權規範，而違反該項公法義務又
    同時受有刑罰及行政罰之處罰，其中刑事不法相較於行政不
    法受有更嚴格之構成要件規範，然汽車駕駛人對交通事故之
    發生係無過失者，依前揭刑法第185條之4規定，尚且不得免
    除前揭公法義務，基於同一解釋之法理，違反前揭公法義務
    之汽車駕駛人，自亦不得免除其行政罰。由是觀之，處罰條
    例第62條規定所稱之「肇事」，只是「發生交通事故」之客
    觀事件描述，原本即包含非因汽車駕駛人之故意或過失所致
    之事故在內，如認汽車駕駛人就交通事故之發生無過失時即
    可不負有停車察看之公法義務，則汽車駕駛人只要自認自己
    對事故之發生沒有過失即得逕自離開事故現場（彼時事故責
    任尚未經調查或鑑定），如此處罰條例第62條規定所欲保護
    之公共交通安全、釐清事故責任以保護他人權益之立法目的
    根本無從達成，且其第5項所欲處罰肇事逃逸之違規行為亦
    成空談（因為汽車駕駛人主張對事故之發生無過失，就不負
    有停車察看義務，連帶更不負有受通知到場協助釐清事故責
    任之公法義務）。依此，汽車駕駛人若與他人發生交通事故
    ，無論其對該事故之發生有無過失，該駕駛人本即負有停車
    察看義務，以確保公共交通安全並在場協助釐清事故責任，
    如駕駛人未履行停車察看義務而逕自離開事故現場，自是該
    當處罰條例第62條規定所稱之「肇事逃逸」要件。乃上訴意
    旨指稱處罰條例第62條關於「肇事」構成要件之文義範圍，
    僅限於「因駕駛人就事故之發生具有故意或過失」，不包含
    「非因駕駛人故意、過失所致之交通事故」，更何況上訴人
    就事故之發生毫無認識或知悉，更無從認為有故意或過失，
    伊自不該當處罰條例第62條規定所指之「肇事逃逸」要件云
    云，與前揭規範意旨不符，要無足取。故上訴意旨執前詞指
    摘原判決適用法令不當，並不可採。
(三)上訴人復主張其對肇事並無認識，並指摘原判決未憑證據遽
    認上訴人知悉肇事而故意逃逸，有判決理由不備及認定事實
    未依據證據之重大違誤。然查，上訴人駕駛系爭車輛，因未
    保持安全距離，且未禮讓直行車通行，自系爭違規路口疾駛
    出，並右轉機車道（北往南）時，導致後方來車煞車、閃避
    不及，發生碰撞，訴外人戴瑋克、蘇柏翔2人倒地受傷，而
    上訴人未做任何處置，逕自駕車離開現場，經舉發單位調閱
    路口監視器、聯絡系爭車輛車主即上訴人到案說明，查證屬
    實而製單舉發；復因本案同時涉及刑法肇事致人受傷逃逸罪
    ，上訴人於警詢及檢察官偵查中均坦承不諱，亦經橋頭地檢
    署檢察官查證屬實，乃以緩起訴處分確定在案，被上訴人於
    刑事案件確定後，作成原處分予以裁罰等情，為原審審酌舉
    發機關110年10月29日高市警楠分交字第11073136800號函、
    109年10月23日高市警楠分交字第10973221300號函、舉發員
    警職務報告、道路交通事故初步分析研判表、道路交通事故
    現場圖、調查筆錄及橋頭地檢署檢察官緩起訴處分書等調查
    證據結果所確定之事實，核與卷證相符。又上訴人於行政上
    訴理由狀中自承，其駕駛系爭車輛自系爭違規路口駛出、完
    成右轉機車道後，聽聞後方有緊急煞車、隨後有碰撞之聲音
    等語（本院卷第31頁），足證上訴人就其違規駕駛行為導致
    該後方來車發生碰撞應有所認識，上訴人既明知該交通事故
    之發生，即可預見車禍碰撞有使人受傷或死亡之可能，則上
    訴人未停留於事故現場察看，仍決意駕車離去，自有肇事逃
    逸之故意。而原判決依所認定之事實，適用上述處罰條例第
    62條第4項等規定，肯認被上訴人作成原處分予以裁處並無
    違誤，核已敘明其證據取捨及得心證之理由。縱使原審證據
    之取捨與上訴人所希冀者不同，致其事實之認定異於上訴人
    之主張，仍不得謂為原判決有違背法令之情形。原判決就上
    訴人肇事逃逸責任部分，論述上訴人縱非屬故意，亦難認無
    過失等詞，其用語雖有未臻精確，惟並不影響判決結果。故
    上訴人主張其係因送貨路線而往返高楠公路，並非繞回察看
    事故現場，而爭執其對肇事並無認識，進而指摘原判決有理
    由不備及認定事實未憑證據等違誤，均無可採。
(四)綜上所述，原判決駁回上訴人於原審之訴，核無違誤，上訴
    論旨，求予廢棄原判決，難認有理由，應予駁回。
五、上訴審訴訟費用750元（上訴裁判費）應由上訴人負擔。
六、結論：上訴為無理由。　
中　　華　　民　　國　　111 　年　　8 　　月　　25　　日
              高雄高等行政法院第一庭
                          審判長法官  李　協　明
                                法官  邱　政　強
                                法官  林  彥  君
以上正本係照原本作成。
不得上訴。
中　　華　　民　　國　　111 　年　　8 　　月　　25　　日

                              書記官　周 良 駿